---
title: "Narovonna"
output: html_document
date: '2022-05-30'
knit: (function(input_file, encoding) {
    out_dir <- 'docs';
    rmarkdown::render(input_file,
      encoding=encoding,
      output_file=file.path(dirname(input_file), out_dir, 'index.html'))})
---

## Analiza danych dotyczących ataków z użyciem broni palnej w Zjednoczonych Stanach Ameryki na przestrzeni lat 2013-2022

### 1. Przygotowanie danych do analizy

#### 1.1 Wczytanie potrzebnych pakietów

```{r message=FALSE}
defaultW <- getOption("warn") 
options(warn = -1) 
library(ggplot2)
library(dplyr)
library(ggthemes)
library(extrafont)
library(readr)
library(readxl)
library(reshape2)
library(viridis)
library(tidyr)
```

#### 1.2 Wgranie danych, na których będziemy operować 

Jest to baza danych zawierająca informacje dotyczące ataków z użyciem broni palnej w latach 2013-2022 uzupełniona o informacje takie jak: numer zdarzenia, data, stan, miasto, adres, liczba osób zabitych oraz liczba osób rannych. Ostatnia aktualizacja z dnia 29.05.2022.

```{r message=FALSE}
strzelaniny <- read_excel("C:/Users/edyta/Desktop/all_incidents.xlsx")
```

#### 1.3 Usunięcie z bazy pustych kolumn

```{r}
strzelaniny <- strzelaniny[,-c(8:10)]
glimpse(strzelaniny)
```

#### 1.4 Zmiana nazw zmiennych

```{r}
strzelaniny <- rename(strzelaniny, 
                      numer_zdarzenia = incident_id, 
                      data = date, 
                      stan = state, 
                      miasto = city, 
                      adres = address, 
                      liczba_zabitych = n_killed, 
                      liczba_zranionych = n_injured)
names(strzelaniny)
```

#### 1.5 Wybranie do analizy 10 najbardziej zaludnionych Stanów

10 najbardziej zaludnionych stanów będzie wykorzystywanych do przeprowadzania analizy w rozdziałach 2-4

```{r}
stany <- c("California", "Texas", "New York", "Florida", "Pennsylvania", "Illinois", "Ohio", "Michigan", "Georgia", "North Carolina")
strzelaniny1 <- strzelaniny %>% filter(stan %in% stany)
```

### 2. Analiza liczby ofiar śmiertelnych w 10 najbardziej zaludnionych stanach

Pierwsza analiza zostanie przeprowadzona na zmiannych stany i liczba_zabitych

#### 2.1 Utworzenie ramki danych ze zmiennych stany oraz liczba zabitych wraz ze zsumowaniem liczby zabitych dla każdego stanu

```{r}
strzelaniny1 <- strzelaniny1 %>% filter(liczba_zabitych > 0)
stanyOfiary <- strzelaniny1 %>% group_by(stan) %>% summarise(liczba_zabitych = sum(liczba_zabitych)) %>%  as.data.frame()
stanyOfiary <- arrange(stanyOfiary, liczba_zabitych, stany)
stanyOfiary
```

#### 2.2 Przypisanie kolejności dla wartości w ramce danych celem utworzenia wykresu

```{r}
stanyOfiary$stan <- factor(stanyOfiary$stan, levels = stanyOfiary$stan[order(stanyOfiary$liczba_zabitych)])
```

#### 2.3 Utworzenie wykresu słupkowego

```{r}
wykresOfiary <- ggplot(stanyOfiary, aes(x = stan, y = liczba_zabitych)) + geom_col(fill = topo.colors(10)) +  coord_flip() + ggtitle("Liczba ofiar śmiertelnych w 10 najbardziej zaludnionych stanach") 
wykresOfiary
```

#### 2.4 Wskazanie stanu z największą liczbą ofiar śmiertelnych

```{r}
top_n(stanyOfiary, 1)
```

#### 2.4 Wskazanie stanu z najmniejszą liczbą ofiar śmiertelnych

```{r}
top_n(stanyOfiary, -1)
```

### 3. Analiza liczby rannych ofiar w 10 najbardziej zaludnionych stanach

Druga analiza zostanie przeprowadzona na zmiennych stany i liczba_zranionych

#### 3.1 Utworzenie ramki danych ze zmiennych stany oraz liczba zranionych wraz ze zsumowaniem liczby zranionych dla każdego stanu

```{r}
strzelaniny2 <- strzelaniny1 %>% filter(liczba_zranionych > 0)
stanyRanni <- strzelaniny2 %>% group_by(stan) %>% summarise(liczba_zranionych = sum(liczba_zranionych)) %>%  as.data.frame()
stanyRanni <- arrange(stanyRanni, liczba_zranionych, stany)
stanyRanni
```

#### 3.2 Przypisanie kolejności dla wartości w ramce danych celem utworzenia wykresu

```{r}
stanyRanni$stan <- factor(stanyRanni$stan, levels = stanyRanni$stan[order(stanyRanni$liczba_zranionych)])
```

#### 3.3 Utworzenie wykresu słupkowego

```{r}
wykresRanni <- ggplot(stanyRanni, aes(x = stan, y = liczba_zranionych )) + geom_col(fill = heat.colors(10)) +  coord_flip() + ggtitle("Największa ilość rannych ofiar w 10 najbardziej zaludnionych stanach")  
wykresRanni
```

#### 3.4 Wskazanie stanu z największą liczbą rannych ofiar

```{r}
top_n(stanyRanni, 1)
```

#### 3.5 Wskazanie stanu z najmniejszą liczbą rannych ofiar

```{r}
top_n(stanyRanni, -1)
```

### 4. Analiza liczby masowych strzelanin w 10 najbardziej zaludnionych stanach

Przyjęte zostało, że terminem masowa strzelanina określa się zdarzenia, w którym trafionych z broni zostaje więcej niż trzy osoby. W tym przypadku masową strzelaniną będzie określane zdarzenie, w którym więcej niż trzy osoby zostały zranione lub zabite.

#### 4.1 Przygotowanie zmiennej liczba_trafionych i ustalenie kryteriów w celu przeprowadzenia analizy

```{r}
strzelaniny3 <- strzelaniny %>% filter(stan %in% stany)
strzelaniny3 <- strzelaniny3 %>% mutate(liczba_trafionych = liczba_zabitych+liczba_zranionych)
strzelaniny3 <- strzelaniny3 %>% filter(liczba_trafionych > 3)
```

#### 4.2 Utworzenie ramki danych ze zmiennych stany oraz liczba masowych strzelanin wraz ze zsumowaniem liczby masowych strzelanin

```{r}
masowe <- strzelaniny3 %>% group_by(stan) %>% summarise(liczba_masowych = length(liczba_trafionych)) %>%  as.data.frame()
masowe <- arrange(masowe, liczba_masowych, stany)
masowe
```

#### 4.3 Przypisanie kolejności dla wartości w ramce danych

```{r}
masowe$stan <- factor(masowe$stan, levels = masowe$stan[order(masowe$liczba_masowych)])
```

#### 4.4 Utworzenie wykresu punktowego

```{r}
wykresMasowe <- ggplot(masowe, aes(x = liczba_masowych, y = stan)) + geom_point(size = 6, colour = rainbow(10)) + geom_segment(aes(yend = stan, xend = 0))  + ggtitle("Ilość masowych strzelanin w 10 najbardziej zaludnionych stanach")  
wykresMasowe
```

#### 4.5 Wskazanie stanu z największą liczbą masowych strzelanin

```{r}
top_n(masowe, 1)
```

#### 4.6 Wskazanie stanu z najmniejszą ilością masowych strzelanin

```{r}
top_n(masowe, -1)
```

### 5. Analiza strzelanin w stanie California

W rozdziale 5 przeanalizujemy ataki z użyciem broni palnej w najbardziej zaludnionym stanie --- Californi. Dla uproszczenia pominiemy strzelaniny, w których nikt nie został zabity ani zraniony.

#### 5.1 Utworzenie ramki danych z podziałem na miasta i liczbę ofiar śmiertelnych

```{r}
California1<- strzelaniny1 %>% select(stan, miasto, liczba_zabitych) %>% filter(liczba_zabitych>0, stan == "California") %>%  as.data.frame()
California1 <- California1[-1]
California1 <- aggregate(liczba_zabitych ~ miasto, California1, sum)
glimpse(California1)
```

##### 5.1.2 Mediana i średnia liczby zabitych osób w miastach stanu California

Ze względu na bardzo dużą liczbę miast w stanie California wyświetlamy tylko 5 pierwszych wyników.

```{r}
calOfiary <- California1 %>% group_by(miasto) %>% summarise(srednia = mean(liczba_zabitych), mediana = median(liczba_zabitych))  %>%  as.data.frame()
head(calOfiary,5)
```

#### 5.2 Utworzenie ramki danych z podziałem na miasta i liczbę rannych ofiar

```{r}
California2<- strzelaniny1 %>% select(stan, miasto, liczba_zranionych) %>% filter(liczba_zranionych>0, stan == "California") %>%  as.data.frame()
California2 <- California2[-1]
California2 <- aggregate(liczba_zranionych ~ miasto, California2, sum)
glimpse(California2)
```

##### 5.2.1 Mediana i średnia liczby zranionych osób w miastach stanu California

```{r}
calRanni <- California2 %>% group_by(miasto) %>% summarise(srednia = mean(liczba_zranionych), mediana = median(liczba_zranionych)) 
head(calRanni,5)
```

#### 5.3 Wybranie 5 najbardziej zaludnionych miast stanu California

Kolejne analizy w rozdziale 5 będą opierać się na 5 najbardziej zaludnionych miastach stanu California.

```{r}
miastaCal <- c("Los Angeles", "San Diego", "San Jose", "San Francisco", "Fresno")
California3 <- California1 %>% filter( miasto %in% miastaCal)
California4 <- California2 %>% filter( miasto %in% miastaCal)
```

#### 5.4 Analiza liczby zabitych osób w 5 najbardziej zaludnionych miastach stanu California

##### 5.4.1 Utworzenie ramki danych ze zmiennych miasto oraz liczba zabitych wraz ze zsumowaniem liczby zabitych dla każdego miasta

```{r}
California3 <- California3 %>% filter(liczba_zabitych > 0)
California3 <- California3 %>% group_by(miasto) %>% summarise(liczba_zabitych = sum(liczba_zabitych)) %>%  as.data.frame()
California3 <- arrange(California3, liczba_zabitych)
California3
```

##### 5.4.2 Przypisanie kolejności dla wartości w ramce danych

```{r}
California3$miasto <- factor(California3$miasto, levels = California3$miasto[order(California3$liczba_zabitych)])
```

##### 5.4.3 Utworzenie wykresu słupkowego

```{r}
wykresZabiciCalifornia <- ggplot(California3, aes(x = miasto, y = liczba_zabitych )) + geom_col(fill = viridis(5)) +  coord_flip() + ggtitle("Liczba zabitych w 5 najbardziej zaludnionych miastach stanu California")  
wykresZabiciCalifornia
```

#### 5.5 Analiza liczby zranionych osób w 5 najbardziej zaludnionych miastach stanu California

##### 5.5.1 Utworzenie ramki danych ze zmiennych miasto oraz liczba zranionych wraz ze zsumowaniem liczby zranionych dla każdego miasta

```{r}
California4 <- California4 %>% filter(liczba_zranionych > 0)
California4 <- California4 %>% group_by(miasto) %>% summarise(liczba_zranionych = sum(liczba_zranionych)) %>%  as.data.frame()
California4 <- arrange(California4, liczba_zranionych)
California4
```

##### 5.5.2 Przypisanie kolejności dla wartości w ramce danych

```{r}
California4$miasto <- factor(California4$miasto, levels = California4$miasto[order(California4$liczba_zranionych)])
```

##### 5.5.3 Utworzenie wykresu słupkowego

```{r}
wykresRanniCalifornia <- ggplot(California4, aes(x = miasto, y = liczba_zranionych )) + geom_col(fill = plasma(5)) +  coord_flip() + ggtitle("Liczba rannych w 5 najbardziej zaludnionych miastach stanu California")  
wykresRanniCalifornia
```

### 6. Analiza ilości strzelanin, ofiar śmiertelnych i zranionych osób

```{r}
sumaZabitych<- sum(strzelaniny[,6], na.rm = TRUE)
sumaRannych<- sum(strzelaniny[,7], na.rm = TRUE)
sumaPoszkodowanych<- sumaRannych+sumaZabitych
liczbaStrzelanin<- nrow(strzelaniny[,1])
liczbaStrzelanin
sumaZabitych
sumaRannych
sumaPoszkodowanych
```

#### 6.1 Stosunek zmiennych do siebie

```{r}
sumaZabitych/liczbaStrzelanin
sumaRannych/liczbaStrzelanin
sumaPoszkodowanych/liczbaStrzelanin
sumaZabitych/sumaRannych
```

Powyższe dane mogą świadczyć o tym, że stosunek liczby osób zabitych i rannych jest bardzo niewielki w porównaniu do samej liczby ataków z użyciem broni palnej, co jest z pewnością pozytywnym wynikiem.

### 7. Analiza ataków z użyciem broni palnej na przestrzeni lat 2013-2022

#### 7.1 Przygotowanie danych

Przygotowane dane będą służyć do przeprowadzenia analiz w rozdziale 7.

```{r}
strzelaninyLata<- data.frame(strzelaniny[,c("data", "liczba_zabitych", "liczba_zranionych")])
strzelaninyLata<- separate(strzelaninyLata, data, c("rok", "miesiac", "dzien"), "-")
strzelaninyLata<- strzelaninyLata[,-c(2:3)]
head(strzelaninyLata, 5)
```

#### 7.2  Analiza liczby ofiar śmiertelnych w latach 2013-2022

##### 7.2.1 Utworzenie ramki danych ze zmiennych rok i liczba_zabitych ze zsumowaniem liczby ofiar śmiertelnych w każdym roku

```{r}
strzelaninyLata1 <- strzelaninyLata %>% filter(liczba_zabitych > 0)
lataOfiary <- strzelaninyLata1 %>% group_by(rok) %>% summarise(liczba_zabitych = sum(liczba_zabitych)) %>%  as.data.frame()
lataOfiary <- arrange(lataOfiary, liczba_zabitych, rok)
lataOfiary
```

##### 7.2.2 Przypisanie kolejności dla wartości w ramce danych

```{r}
lataOfiary$rok <- factor(lataOfiary$rok, levels = lataOfiary$rok[order(lataOfiary$liczba_zabitych)])
```

##### 7.2.3 Utworzenie wykresu słupkowego

```{r}
wykresLataOfiary <- ggplot(lataOfiary, aes(x = rok, y = liczba_zabitych)) + geom_col(fill = magma(10))  +  coord_flip() + ggtitle("Liczba ofiar śmiertelnych w latach 2013-2022")  
wykresLataOfiary
```

#### 7.3 Analiza liczby osób zranionych w latach 2013-2022

##### 7.3.1 Utworzenie ramki danych ze zmiennych rok i liczba_zranionych ze zsumowaniem liczby rannych ofiar w każdym roku

```{r}
strzelaninyLata2 <- strzelaninyLata %>% filter(liczba_zranionych > 0)
lataRanni <- strzelaninyLata2 %>% group_by(rok) %>% summarise(liczba_zranionych = sum(liczba_zranionych)) %>%  as.data.frame()
lataRanni <- arrange(lataRanni, liczba_zranionych, rok)
lataRanni
```

##### 7.3.2 Przypisanie kolejności dla wartości w ramce danych

```{r}
lataRanni$rok <- factor(lataRanni$rok, levels = lataRanni$rok[order(lataRanni$liczba_zranionych)])
```

##### 7.3.3 Utworzenie wykresu słupkowego dla 10 najbardziej zaludnionych stanów wg ilości rannych ofiar posortowanych w ilości malejącej

```{r}
wykresLataRanni <- ggplot(lataRanni, aes(x = rok, y = liczba_zranionych)) + geom_col(fill = inferno(10))  +  coord_flip() + ggtitle("Liczba rannych ofiar w latach 2013-2022")  
wykresLataRanni
```

#### 7.4  Analiza liczby masowych strzelanin w latach 2013-2022

##### 7.4.1 Dodanie kryterium definującego nową kolumnę

```{r}
strzelaninyLata3 <- strzelaninyLata %>% mutate(liczba_trafionych2 = liczba_zabitych+liczba_zranionych)
strzelaninyLata3 <- strzelaninyLata3 %>% filter(liczba_trafionych2 > 3)
```

##### 7.4.2 Utworzenie ramki danych ze zmiennych rok oraz liczba masowych strzelanin wraz ze zsumowaniem liczby masowych strzelanin

```{r}
lataMasowe <- strzelaninyLata3 %>% group_by(rok) %>% summarise(liczba_masowych2 = length(liczba_trafionych2)) %>%  as.data.frame()
lataMasowe <- arrange(lataMasowe, liczba_masowych2, rok)
lataMasowe
```

##### 7.4.3 Przypisanie kolejności dla wartości w ramce danych

```{r}
lataMasowe$rok <- factor(lataMasowe$rok, levels = lataMasowe$rok[order(lataMasowe$liczba_masowych2)])
```

##### 7.4.4 Utworzenie wykresu punktowego

```{r}
wykresLataMasowe <- ggplot(lataMasowe, aes(x = liczba_masowych2, y = rok)) + geom_point(size = 6, colour = rainbow(10)) + geom_segment(aes(yend = rok, xend = 0))  + ggtitle("Liczba masowych strzelanin w latach 2013-2022")  
wykresLataMasowe
```

### 8. Podsumowanie analizy danych
W latach 2013-2022 odnotowano 472 820 ataków z użyciem broni palnej i 401 426 osób poszkodowanych; w tym: 125 707 ofiar śmiertelnych i 265 719 osób zranionych.
Stan, w którym odnotowano najwięcej ofiar śmiertelnych i zranionych to California — 11 892 i 2749.
Najwięcej ataków z użyciem broni palnej klasyfikujących się jako masowa strzelanina odnotowano w stanie Illinois w liczbie 452.
W przypadku stanu California, który jest najbardziej zaludnionym stanem USA, najwięcej ofiar śmiertelnych odnotowano w Los Angeles (1287), podobnie z liczbą osób zranionych (304).
Najwięcej ofiar śmiertelnych i zranionych odnotowano w roku 2021 w liczbach 20 921 i 40 569. W tym samym roku miało miejsce najwięcej masowych strzelanin — 827.

```{r}
options(warn = defaultW)
```